臺北高等行政法院判決　　　　　　　　　　　　　　九十二年度訴字第二七五○號
　　　　　　　　　　　　　　　.
　　原　　　告　甲○○
　　被　　　告　經濟部智慧財產局
　　代　表　人　蔡練生（局長）
　　訴訟代理人　丙○○
　　　　　　　　丁○○
　　參　加　人　勝新冷凍空調工程有限公司
　　代　表　人　乙○○董事長.
右當事人間因新型專利異議事件，原告不服經濟部中華民國九十二年四月十七日經訴
字第○九二○六二○九一九○號訴願決定，提起行政訴訟，本院判決如左：
　　主  文
原告之訴駁回。
訴訟費用由原告負擔。
　　事  實
一、事實概要：參加人於民國（下同）九十年四月二十五日以「空調箱框架結構改良
    （一）」向被告申請新型專利，經被告編為第00000000號審查，准予專
    利。公告期間，原告以其違反核准審定時專利法第九十八條第二項之規定，不符
    新型專利要件，對之提起異議。案經被告審查，於九十一年十一月二十日以（九
    一）智專三（三）○五○五一字第○九一八九○○二五三七號專利異議審定書為
    異議不成立之處分。原告不服，提起訴願，遭決定駁回，遂提起行政訴訟。本院
    因認本件撤銷訴訟之結果，參加人之權利或法律上利益將受損害，爰依職權裁定
    命獨立參加被告之訴訟。
二、兩造聲明：
　　(一)原告聲明（原告經合法通知，未曾到場陳述，據其所提書狀內容而為記載）：
      訴願決定及原處分均撤銷。
　　(二)被告聲明：
      如主文所示。
三、兩造之爭點：
    系爭專利是否違反核准審定時專利法第九十八條第二項進步性之規定？
　　(一)原告主張（原告經合法通知，未曾到場陳述，據其所提書狀內容而為記載）：
      1.查系爭專利之專利範圍僅言明「一種空調箱框架結構改良，其主要結構係
        由一大鋁條、一擋板、一ＰＵ發泡棉與中空板體所組成」其中並未具體描
        述各組成元件彼此的對應特徵，所以按其所指與引証一之框條（31）、邊
        板（1、2）、接合體（32）與斷熱板（331、332）等應為對應的元件，在組
        織的架構上並無不同；且更具體的是系爭專利利用擋板與架板的扣合關係使
        空調箱內部之冷媒無法與大鋁條直接接觸，以達到防止冷媒滲出之功效，與
        引証一利用斷熱板（331、332）扣合於接合體（32）與框條（31）所設對應
        之鳩尾槽而阻絕熱源的傳遞，在工法與結構上實質相同，而且達到相同的目
        的，應視為同一創作；縱然在二者的接合構造上略有不同，亦為一般熟悉該
        項技術者所能輕易聯想達成，且此不同處並不具有進步性。
      2.引証一將斷熱的構造設計在框條與邊板之間，這樣完全不會佔據空調箱內部
        的空間；反觀系爭專利所揭露者，係在空調箱內部建立斷熱的構造（參該案
        之第六圖），所以佔去了一部份的使用空間，相對使空調箱的容積變小且造
        成阻礙，從此發現系爭案的設計絕非優於引証一案，顯不具有進步性。
      3.按被告八十七年十二月所頒之專利審查基準第2-2-20頁述及「構成要件省略
        之新型，其功能相對消失或未能產生某一新功效或增進功效時，則視為熟習
        該項技術者所能輕易完成者且未能增進功效」而不具專利之進步性。
      4.據上所論，系爭專利有違審查當時專利法第九十八條第二項規定，乃昭然若
      揭，為此狀請判決如訴之聲明。
　　(二)被告主張：
  　　起訴理由謂系爭專利申請專利範圍僅言明「大鋁條、擋板、PU發泡棉與中空板
      體所組成。」其中並未具體描述各組成元件彼此的對應特徵，故其與引證一之
      框條 (31)、邊板 (1)(2)、接合體 (32)與斷熱板 (331)(332)等實為對應的元
      件，在組織的架構上並無不同；系爭專利利用撐板 (5)與架板 (7)(8)的扣合
      關係使空調箱內部之冷媒無法和大鋁條直接接觸，以達到防止冷媒滲出之功效
      ，與引證一利用斷熱板 (331)(332)扣合於接合體 (32)與框條 (31)所設對應之
      鳩尾槽而阻離熱源的傳遞，在工法與結構上實質相同，不具進步性；系爭專利
      圖（六）係在空調箱內部建立斷熱的構造，相對使空調箱內部容積變小且造成
      阻礙，不具進步性云云。按專利法第九十七條「稱新型者，謂對物品之形狀、
      構造或裝置之創作或改良。」即新型專利之標的係指物品之形狀、構造或裝置
      之創作或改良，而非物品之功效或目的，系爭案申請專利範圍「大鋁體 (1)之
      對角一側分別設有一向外展張之架板 (7)(8)，俾可供一擋板 (5)之扣肋 (6)
      (9)卡設」等具體構造和引證一圖（四）邊板 (1)(2)、角材 (3)、接合體(32)
      、飾板 (4)，兩對鳩尾槽 (312)(323a)、(313)(323b)內分別對應嵌入一斷熱
      板 (331)(332)等兩者整體構造、空間型態不同，系爭案無法由引證一輕易轉
      換而成，系爭案整體構件簡單組裝容易，具進步性；系爭案圖（六）擋板 (5)
      與架板 (7)(8)的組合係位於空調箱內部之角隅處，並不會造成阻礙，系爭案
      僅些微減少空調箱內部角隅較不具儲物功效之儲存空間，即可獲致整體構造簡
      單，組裝容易之功效，自應具進步性。
      綜上所述，被告原處分並無違法，敬請駁回原告之訴。
    (三)參加人主張：
      引用被告之陳述。
　　理  由
甲、程序方面
    本件原告經受合法通知，未於言詞辯論期日到場，核無行政訴訟法第二百十八條
    準用民事訴訟法第三百八十六條各款所列情形，爰依被告之聲請由其一造辯論而
    為判決。
乙、實體方面
一、按凡對物品之形狀、構造或裝置之創作或改良，而可供產業上利用者，得依法取
    得新型專利，為系爭專利核准審定時專利法第九十七條暨第九十八條第一項所規
    定。而公告中之新型，任何人認有違反前揭專利法第九十七條至第九十九條規定
    者，依法得自公告之日起三個月內，備具異議書，附具證明文件，向專利專責機
    關提起異議。從而，系爭專利有無違反專利法情事而應不予專利，依法應由異議
    人附具證據證明之，倘其證據不足以證明系爭專利有違專利法之規定，自應為異
    議不成立之處分。
二、本件系爭第00000000號「空調箱框架結構改良 (一)」新型專利案，其
    主要結構係由一大鋁條、一擋板、一PU發泡棉與中空板體所組成；其中該大鋁條
    之對角一側分別設有一向外展開之架板，俾可供一擋板之扣肋卡設，且藉由該擋
    板之阻擋，俾使該空調箱內部之冷媒無法與大鋁條直接接觸，以達到防止冷媒滲
    出之功效，以澈底解決昔用空調箱外部有濕氣產生之缺失者。訴願人所舉異議證
    據一為八十八年十一月二十日申請，九十年三月十一日審定公告之第00000
    000號「隔熱箱體之角材斷熱結構」新型專利案（即引證一）；異議證據二為
    八十七年九月二日申請，八十八年八月十一日審定公告之第00000000號
    「組合式箱體之框架結構」新型專利案（即引證二）。案經被告審查，認引證一
    為一種用以接合兩垂直相鄰邊板之角材，其主體成型為一直角形框條，其內側設
    有一十字形隔板，與框條之二外側板面平行，且該隔板之兩外端係連接於框條缺
    口之邊緣處，形成一矩形缺口，並於該接合點的邊緣處分別開設一側向鳩尾槽，
    其開口係分別朝向角材之空置頂角；另有一略呈倒ㄚ字型之接合體，以其成直角
    外開之二搭接板分別貼附於兩邊板之內側面，而其連接板則穿置於兩邊板之間隙
    ，該連接板另一端之雙槽體則恰位在角材缺口之空置頂角處，並開設有二分別與
    框條、鳩尾槽對應之鳩尾槽，兩對鳩尾槽內分別嵌入一斷熱板，即可與隔板圍成
    一空間，其內填充有隔熱材者；引證二各邊板亦可預製成型的框架桿，依兩側預
    設相對的V型卡合槽，配合兩側分別以具倒勾端的平板插卡組成一具中空可充填
    隔熱發泡材的邊板。然系爭專利圖（六）大鋁條以架板和擋板之扣肋接合等與引
    證一圖（四）邊板、角材、接合體、飾板、兩對鳩尾槽內分別對應嵌入一斷熱板
    ，以及引證二圖（一）、（二）箱框結構等，彼此整體結構、空間型態不同，系
    爭專利無法由引證一、二輕易轉換而成；又系爭專利大鋁條兩側之凹槽容置中空
    板體、中空板體之縫隙等和引證一邊板、斷熱板之構造及技術手段不同，且系爭
    專利之整體構件簡單，組裝較為容易，具進步性，乃為異議不成立之處分。原告
    不服，依序提起訴願及行政訴訟；兩造及參加人之主張，各如事實欄所載，其爭
    點厥為系爭專利是否違反核准審定時專利法第九十八條第二項進步性之規定？
三、經查，原告主張系爭專利不具進步性，無非謂系爭專利與引證一在組織架構上並
    無不同，而且達到相同之目的，應視為同一創作，縱然二者之接合構造略有不同
    ，亦為一般熟悉該項技術者所能輕易聯想達成，且系爭專利係在空調箱內部建立
    斷熱的構造，佔去了一部分的使用空間，相對使空調箱的容積變小且造成阻礙，
    是其縱有構成要件之省略，亦使功能相對減損，自不具進步性云云。經查，系爭
    專利圖（六）之大鋁條以架板和擋板之扣肋接合等與引證一圖（四）之邊板、角
    材接合體、飾板、兩對鳩尾槽內分別對應嵌入一斷熱板等相較，二者之整體構造
    、空間型態不同，系爭專利無法由引證一輕易轉換而成，且系爭專利之整體構件
    較為簡單，具有組裝容易功效之增進，具進步性。又系爭專利圖（六）擋板與架
    板的組合係位於空調箱內部之角隅處，並不會造成阻礙，系爭專利僅些微減少空
    調箱內部角隅較不具儲物功效之儲存空間，即可獲致整體構造簡單，組裝容易之
    功效，仍應認具有進步性。是原告起訴意旨，並無理由。
四、綜上所述，本件被告以系爭專利未違反核准審定時專利法第九十八條第二項之規
    定，所為異議不成立之處分，洵無違誤，訴願決定予以維持，亦無不合。原告仍
    執前詞，訴請撤銷，為無理由，應予駁回。
丙、據上論結，本件原告之訴為無理由，依行政訴訟法第九十八條第三項前段、第二
    百十八條、民事訴訟法第三百八十五條第一項前段，判決如主文。
中　　　華　　　民　　　國　　九十三　　年　　　九　　　月　　二十二　　日
                            臺 北 高 等 行 政 法 院  第 一  庭
                                           審 判 長 法  官  徐瑞晃
                                                    法  官  蕭惠芳
                                                    法  官  李得灶
右為正本係照原本作成。
如不服本判決，應於送達後二十日內，向本院提出上訴狀並表明上訴理由，如於本判
決宣示後送達前提起上訴者，應於判決送達後二十日內補提上訴理由書（須按他造人
數附繕本）。
中　　　華　　　民　　　國　　九十三　　年　　　九　　　月　　二十四　　日
                                                    書記官  陳清容
